【裁判字號】    98,交聲,897
【裁判日期】    980910
【裁判案由】    聲明異議
【裁判全文】
臺灣臺南地方法院交通事件裁定         98年度交聲字第897號
移送機關    交通部公路總局嘉義區監理所麻豆監理站
異議人即
受處分人    甲○○
上列異議人即受處分人因違反道路交通管理處罰條例案件，對於
交通部公路總局嘉義區監理所麻豆監理站民國98年6月30日所為
之裁決處分（處分案號：麻監裁罰字第裁75-M00000000號）聲明
異議，本院裁定如下：
    主    文
原處分關於罰鍰新臺幣肆萬元部分撤銷。
上開撤銷部分，甲○○不罰。
其餘異議駁回。
    理    由
一、原處分意旨略以：異議人即受處分人甲○○（下稱異議人）
    於民國96年5月27日14時45分許，駕駛車牌號碼8392-SV號自
    用小貨車，行經臺南縣安定鄉海寮村5-17號前，因在多車道
    不依規定駕車，而與由第三人徐美華駕駛之車牌號碼NMR-47
    2號重型機車擦撞肇事，並致徐美華人車倒地而受傷，嗣經
    臺南縣警察局善化分局（下稱舉發機關）員警據報到場處理
    並對甲○○施以酒測，測得其口中呼氣之酒精濃度為0.78MG
    /L，因已超過規定標準而予製單舉發，嗣經移送機關即交通
    部公路總局嘉義區監理所麻豆監理站（下稱原處分機關）以
    其違規事實明確，依道路交通管理處罰條例第35條第1項第1
    款、第45條第4款、第24條第1項第2款（原處分漏載第24項
    第1項第2款）、第67條第6項（原處分漏載第67條第6項）及
    違反道路交通管理事件統一裁罰基準表之規定，裁處異議人
    罰鍰新臺幣（下同）50,400元（第35條第1項第1款部分為49
    ,500 元、第45條第4款部分為900元），駕駛執照禁考2年，
    並施以道安講習等語（異議人尚違反道路交通管理處罰條例
    第21條第1項第4款之規定，於另案裁決）。
二、本件聲明異議意旨略以：異議人因酒駕經檢察官以緩起訴處
    分，並捐款40,000元，所謂一事不二罰，為此聲明異議，請
    求撤銷原處分中應繳納罰鍰之金額等語。
三、按汽車駕駛人，駕駛汽車經測試檢定有酒精濃度超過規定標
    準者，處15,000元以上60,000元以下罰鍰，並當場移置保管
    該汽車及吊扣其駕駛執照1年；因而肇事致人受傷者，並吊
    扣其駕駛執照2年；致人重傷或死亡者，吊銷其駕駛執照，
    並不得再考領。又汽車駕駛人，爭道行駛有在多車道不依規
    定駕駛者，處600元以上1,800元以下罰鍰。又汽車駕駛人，
    有第35條第1項規定之情形者，應接受道路交通安全講習；
    汽車駕駛人有第45條者，記違規點數1數，已受吊扣駕駛執
    照處分者，不予記點，道路交通管理處罰條例第35條第1項
    第1款、第45條第4款、第24條第1項第2款、第63條第2項分
    別定有明文。另汽車駕駛人飲用酒類或其他類似物後其吐氣
    所含酒精濃度超過每公升0.25毫克以上者，不得駕車，道路
    交通安全規則第114條第2款亦規定甚明。
四、經查：
  (一)異議人於上揭時、地駕駛車牌號碼8392-SV號自用小貨車，
    有在多車道不依規定駕車之行為，而與徐美華所駕駛之車輛
    發生擦撞，致徐美華人車倒地受傷，嗣經舉發機關員警於肇
    事現場測得其吐氣中所含酒精濃度為每公升0.78毫克，因超
    過規定標準而予製單舉發，並經原處分機關裁處如前述內容
    之裁罰等情，有臺南縣警察局96年5月27日南縣警交字第M00
    000000號舉發違反道路交通管理事件通知單及原處分機關98
    年6月30日麻監裁罰字第裁75-M00000000號裁決書各1份附卷
    可稽，且為異議人所不爭執，是此部分違規事實堪可認定。
  (二)惟按95年2月5日生效之行政罰法第26條第1項規定，一行為
    同時觸犯刑事法律及違反行政法上義務規定者，依刑事法律
    處罰之。但其行為應處以其他種類行政罰或得沒入之物而未
    經法院宣告沒收者，亦得裁處之。究其立法目的，無非以一
    行為同時觸犯刑事法律及違反行政法上義務規定時，由於刑
    罰與行政罰同屬對不法行為之制裁，而刑罰之懲罰作用較強
    ，故依刑事法律處罰，即足資警惕時，實無一事二罰再處行
    政罰之必要，且刑事法律處罰，由法院依法定程序為之，較
    符合正當法律秩序，應予優先適用，但罰鍰以外之沒入或其
    他種類行政罰，因兼具維護公共秩序之作用，為達行政目的
    ，行政機關仍得併予裁處。然道路交通管理處罰條例第35條
    第8項明定：「前項汽車駕駛人，經裁判確定處以罰金低於
    本條例第92條第3項所訂最低罰鍰基準規定者，應依本條例
    裁決繳納不足最低罰鍰之部分」，參以該條項係於94年12月
    28日增訂，並於95年3月1日施行，對照行政罰法第26條關於
    一事不二罰之規定，係於94年2月5日公布，於95年2月5日施
    行，顯見該項規定之立法目的應係考量適用行政罰法第26條
    後，在酒後駕車違規應受刑事處罰者，刑事處罰額度低於行
    政罰之流弊。參酌大法官解釋釋字第503號所揭示：違反作
    為義務之行為，同時構成漏稅行為之方法而處罰種類相同者
    ，如從其一重處罰已足達成行政目的時，即不得再就其他行
    為併予處罰，始符憲法保障人民權利之意旨，並未排除因前
    揭刑事處罰偏低所產生不合理之流弊而特別立法補繳差額之
    情形。
  (三)本件異議人上開酒駕行為，經檢察官依刑事訴訟法第253條
    之2第1項第4款規定為緩起訴處分，並命受處分人向公益團
    體捐款，受處分人係履行檢察官所為緩起訴處分命令，此等
    命令名義上雖非刑罰，但仍是一種特殊處遇措施，造成受處
    分人之財產減少，性質上亦屬剝奪人民財產權之處分，與刑
    事制裁無異，實質上為刑事處罰。故檢察官為緩起訴處分並
    命向公益團體捐款者，其捐款解釋上亦屬道路交通管理處罰
    條例第35條第8項所規定之罰金，監理機關雖不得再為行政
    裁處，惟若行為人所支付之緩起訴處分金，未達道路交通管
    理處罰條例第92條第3項所定最低罰鍰基準規定者，依該條
    例第35條第8項之規定，即須補繳不足最低罰鍰之部分，始
    為適法。參諸違反道路交通管理事件統一裁罰基準表之規定
    ，對於駕駛人駕駛小型車，而其吐氣所含酒精濃度超過每公
    升0.55毫克以上者，其最低應納罰鍰之數額為49,500元。本
    件異議人在刑事部分，業經檢察官為緩起訴處分，並經檢察
    官命向臺灣臺南地方法院檢察署302專戶捐款40,000元，而
    異議人於96年10月30日亦已履行上開緩起訴處分之負擔完畢
    ，此有臺灣臺南地方法院檢察署自行收納款項統一收據附卷
    可憑，並經本院依職權調取臺灣臺南地方法院檢察署96年度
    緩字第2015號緩起訴執行卷宗全卷核閱相符，尚不足49,500
    元之最低罰鍰，依上規定，本件受處分人行政罰罰鍰就酒駕
    違規行為部分，應於扣除上開40,000元後，處以9,500元罰
    鍰。
  (四)至原處分機關雖援引法務部95年5月25日法律字第095070039
    3號函，認行政罰法第26條第2項所稱「不起訴處分」，包括
    緩起訴處分，亦即是不起訴的一種，並非刑罰，應無行政罰
    法「一事不二罰」適用云云。然查：依刑事訴訟法第253條
    之1規定，有關緩起訴處分須具備：犯罪嫌疑充足、斟酌刑
    法第57條所列事項、為公共利益維護、以緩起訴為適當者（
    即適當性）等要件，核與不起訴處分要件尚屬有間。是如認
    行政罰法第26條第2項規定不起訴處分包含緩起訴處分，即
    已逾文義解釋範圍。又關於緩起訴處分要件及裁量基準，與
    不起訴處分相較，均有不同，至多應僅得視緩起訴處分係暫
    緩起訴處分，而非不起訴處分。是基於前述諸多理由，緩起
    訴處分與行政罰法第26條第2項列舉之不起訴處分等情形迥
    然有別，無從遽為比擬而為相同之處置。另原處分機關認行
    政罰法第26條第1項所謂「依刑事法律處罰之」，應係指罪
    刑法定主義及刑事法律正當程序運作完成始足當之云云。然
    查緩起訴制度設計，乃為使司法資源有效運用，填補被害人
    損害、有利被告或犯罪嫌疑人再社會化及犯罪特別預防等目
    的。爰參考日本起訴猶豫制度及德國附條件及履行期間暫不
    提起公訴制度，於本條增訂緩起訴處分制度，其適用範圍以
    被告所犯為死刑、無期徒刑或最輕本刑為3年以上有期徒刑
    以外之罪者，始有適用，其猶豫期間為1年以上3年以下，此
    觀刑事訴訟法第253條之1立法理由即明。故而，檢察官對於
    觸犯刑事法律之犯罪行為，於符合緩起訴要件者，為緩起訴
    處分，自當符合罪刑法定主義及刑事法律正當程序原則，原
    處分機關認緩起訴制度不受上開原則拘束，顯有誤解。
  (五)另按汽車駕駛人違反道路交通管理處罰條例之規定，應受吊
    扣駕駛執照處分，於汽車駕駛人係無駕駛執照駕車者，在所
    規定最長吊扣期間內，不得考領駕駛執照，道路交通管理處
    罰條例第67條第6項定有明文。經查，本件異議人於違規前
    ，其汽車駕駛執照業經監理機關吊銷，異議人於駕照吊銷期
    間再駕車肇事，經舉發機關員警製單舉發後，已由交通部公
    路總局嘉義區監理所臺南監理站裁處罰鍰12,000元在案，此
    有臺南縣警察局96年5月27日南縣警交字第M00000000號舉發
    違反道路交通管理事件通知單及臺南監理站97年7月21日嘉
    監南字第裁74-M00000000號裁決書各一份在卷可憑。是異議
    人於本件違規時既無駕駛執照，而依法應受吊扣駕駛執照之
    處分，揆諸前開法文所示，原處分機關自得於法定最長吊扣
    駕駛執照之2年期間內，禁止其考領駕駛執照。
五、綜上所述，原處分機關就異議人所處罰鍰其中40,000元部分
    之行政裁罰，即有未洽，應由本院撤銷該部分處分並應為異
    議人不罰之諭知，以資適法；至於原處分中關於罰鍰9,500
    元（第35條第1項第1款部分）及900元（第45條第4款部分）
    部分，於法並無違誤，異議人此部分之異議為無理由，應予
    駁回。又原處分關於駕駛執照禁考2年及道安講習部分，異
    議人並未聲明異議，不在本件審理之範圍內，附此敘明。
六、據上論結，依道路交通管理處罰條例第87條第2項、道路交
    通案件處理辦法第20條前段，裁定如主文。
中    華    民    國    98    年    9     月    10    日
                      交通法庭  法  官  張家瑛
以上正本證明與原本無異。
如不服本裁定，應於收受送達後5日內向本院提出抗告狀。（應
附繕本）
                                書記官  李淑惠
中    華    民    國    98    年    9     月    10    日


司法院資訊處製作；財團法人民間司法改革基金會備份。
